【裁判字號】    95,台上,4746
【裁判日期】    950830
【裁判案由】    違反水土保持法
【裁判全文】
最高法院刑事判決            九十五年度台上字第四七四六號
    上  訴  人  甲○○
                乙  ○
上列上訴人等因違反水土保持法案件，不服台灣高等法院中華民
國九十二年七月二十三日第二審判決（九十一年度上訴字第三六
九六號，起訴案號：台灣板橋地方法院檢察署八十八年度偵字第
三六九八號、第六七○七號、第八四九九號、第一六三九三號）
，提起上訴，本院判決如下：
    主  文
原判決關於甲○○、乙○部分撤銷，發回台灣高等法院。
    理  由
本件原判決認定上訴人甲○○、乙○係父子，分別為春秋有限公
司（以下簡稱春秋公司，設台北市○○區○○路二段八十七號之
四，一樓）之董事及股東，二人共同實際經營春秋公司之墓園設
計整建、管理及服務事項，明知台北縣中和市○○○段○路鹿寮
小段九一之七、九一之八、九三、九三之一、九三之二、九三之
四、九三之五、九三之六、二六七之一等地號之土地，係他人所
有（所有權人如原判決附表一所示），且經行政院於民國六十八
年十一月二十一日以台六十八經字第一一七○一號函核定及前台
灣省政府於六十九年二月六日以六九府農山字第一二○一六六號
公告為山坡地，係山坡地保育利用範圍，復依據水土保持法經行
政院於八十五年一月十三日以台八十五農字第○一三三五號函核
定及前台灣省政府於八十五年三月六日以八五府農水字第一二三
一四號公告為山坡地。詎其二人竟基於違反山坡地保育利用條例
、水土保持法之共同犯意聯絡，自八十七年十一月間某日起由甲
○○、乙○指示不知情之員工吳佳全（業經判決無罪確定）駕駛
春秋公司所有之挖土機一部在該等土地內，如原判決附圖編號三
、編號十一至編號十三、編號七、編號十四、編號二十四、編號
十五、編號十六、編號八、編號十七、編號十八、編號二所示位
置，面積合計○．二六八五公頃，予以開挖整地，擬供作為設置
墳墓之用地，於八十八年二月九日十一時許，吳佳全駕駛上開挖
土機在北縣中和市○○○段○路鹿寮小段二六四地號另筆土地內
從事開挖整地之工作為警查獲，尚未致生水土流失或毀損水土保
持之處理與維護設施之結果。因而撤銷第一審關於甲○○、乙○
二人部分之判決，改判仍論處其二人共同在公有及私人山坡地內
未經同意擅自占用、從事設置墳墓用地及開挖整地，致生水土流
失及毀損水土保持之處理與維護設施，未遂罪刑（甲○○緩刑五
年），固非無見。
惟查：(一)、審理事實之法院，對於案內與待證事實有重要關係，
而屬依法應予調查之證據，如未依法調查或雖已調查而未調查明
白，即與證據未經調查無異，如率行判決，其判決當然為違背法
令。又證據之證明力，固屬於法院判斷之自由，但不得違背經驗
法則，如其判斷仍存有疑竇，則在應予調查之證據究明釐清前，
尚難遽採為被告有利或不利之認定。原判決謂證人即台北縣中和
地政事務所測量人員周澤生於第一審履勘現場時證稱：檢察官囑
託繪製之複丈成果圖，之所以將坐落台北縣中和市○○段牛埔小
段二八七之十、二八七之十三、二八七之二一、二八七之二二、
二八七之七八、二八七之八○等地號之土地繪入，乃因伊將二點
連成一直線所致等語（見原判決第十八頁第十四至十七行）。周
澤生另稱：「……檢察官有指出要測量那些地方，要把沒有草的
地方劃出來……」、「複丈成果圖右上方及左下方有開挖，中間
這塊我沒有處理。」等語。如果無訛，所謂「沒有草的地方」是
否均係上訴人等指示開挖整地之部分？又該地方是否與原判決附
表一所示開挖部分之編號、面積，及原判決附圖所標示之位置相
符？尚非無疑。原判決認定上訴人開挖整地之如原判決附圖編號
十一、七、八部分，均在該附圖之中間位置，亦與證人周澤生前
開所稱複丈成果圖（即原判決附圖）中間沒有處理（沒有開挖）
之卷內筆錄資料（第一審卷(二)第一六二頁）不盡相符。實情如何
？原審未詳加調查釐清，論述明白，遽採為不利於上訴人等認定
之基礎，尚嫌速斷，其審理猶有未盡，並有理由不備之可議。(二)
、採為判決基礎之證據資料，必須經過調查程序，而顯出於審判
庭者，始與直接審理主義符合，否則其所踐行之訴訟程序，即屬
違背法令。又審判期日之訴訟程序，專以審判筆錄為證；卷宗內
之筆錄及其他文書可為證據者，審判長應向當事人、代理人、辯
護人或輔佐人宣讀或告以要旨，刑事訴訟法第四十七條、第一百
六十五條第一項定有明文。是事實審法院，必需踐行法定調查程
序，須已顯出於審判庭之證據資料，始得採為判決之基礎，從而
採為判決基礎之證據，是否已踐行上開調查程序，自以審判筆錄
之記載為其準據。原判決理由二之(四)、之(六)說明採前台灣省政府
六十二年一月十七日府社三字第六七四九號函、台北縣政府九十
年九月五日九十北府農山字第二四七七二九號函等證據資料為判
決之基礎，然依原審審判筆錄之記載，審判長並未於審判期日提
示該等文書，向當事人宣讀或告以要旨，給予上訴人等辯解之機
會，原審逕採為認定上訴人等犯罪之論據，不但與直接審理法則
有違，且有應於審判期日調查之證據而未予調查之違誤。甲○○
、乙○上訴意旨指摘原判決不當，均非全無理由，應認原判決關
於其二人部分，有撤銷發回更審之原因。
據上論結，應依刑事訴訟法第三百九十七條、第四百零一條，判
決如主文。
中    華    民    國  九十五  年    八    月   三十   日
                      最高法院刑事第九庭
                          審判長法官  陳  正  庸
                                法官  賴  忠  星
                                法官  王  居  財
                                法官  林  開  任
                                法官  林  立  華
      本件正本證明與原本無異
                                      書  記  官
中    華    民    國  九十五  年    九    月    六    日
                                                      Ｋ


司法院資訊處製作；財團法人民間司法改革基金會備份。
